臺灣高等法院民事判決
110年度上字第589號
上　訴　人　郭有進　　
　　　　　　郭阿旺　　
　　　　　　郭陳金女　
      　　　郭庭瑜　　
　　　　　　郭志榮　　
　　　　　　甲○○　　
　　　　　　乙○○　　
兼  上二人
法定代理人  丙○○　　
　　　　　　丁○○　　
共      同
訴訟代理人　秦嘉逢律師
被  上訴人　張國源　　
　　　　　　張國君　　
共      同
訴訟代理人　謝碧鳳律師

上列當事人間請求拆屋還地等事件，上訴人對於中華民國110年3
月15日臺灣新北地方法院109年度訴字第66號第一審判決提起上
訴，本院於111年1月26日言詞辯論終結，判決如下：
    主      文
原判決關於命上訴人甲○○、乙○○遷出部分，及該部分假執行之宣
告，暨訴訟費用之裁判，均廢棄。
上開廢棄部分，被上訴人在第一審之訴及假執行之聲請均駁回。
其餘上訴駁回。
第二審訴訟費用由上訴人郭有進負擔。
    事實及理由
一、被上訴人張國源、張國君（下合稱被上訴人，個別逕稱其名
    ）主張：坐落新北市○○區○○段ＯＯＯＯ小段OOO 之1 地號土地（
    下稱系爭土地）為伊等與訴外人劉𤆬、劉秋茂、劉季郎、周
    立業共有。上訴人郭有進無正當權源，在系爭土地如原判決
    附圖（下稱附圖）編號161 之1 ⑵所示面積98平方公尺，搭
    建門牌號碼新北市ＯＯ區ＯＯ街OO號房屋（下稱系爭房屋），供
    其及上訴人郭阿旺、郭陳金女、郭庭瑜、郭志榮、甲○○、乙
    ○○、丙○○、丁○○（與郭有進下合稱上訴人，個別逕稱其名）
    居住使用，並受有相當租金之不當得利。爰依民法第767 條
    第1項、第821條及第179 條規定，求為命郭有進拆除系爭房
    屋返還系爭占用土地，暨給付如原審判決附表（下稱附表）
    所示之不當得利，上訴人並遷出系爭房屋等語（被上訴人於
    本院撤回原審備位之請求〈見本院卷第172、188頁〉，其原審
    逾上開範圍請求部分，未繫屬本院，不予贅述）。原審就前
    開部分為上訴人敗訴判決，上訴人不服，提起上訴。被上訴
    人答辯聲明：上訴駁回。
二、上訴人則以：系爭房屋門牌原係○○區○○街OO號（下稱OO號房
    屋），為訴外人劉𤆬所有，郭阿旺於50年間承租該屋使用，
    於68年間買受該屋坐落基地即系爭土地，劉𤆬分管系爭土地
    應有部分10分之1，郭阿旺繼受使用該屋基地，於83年間同
    意郭有進拆除興建為系爭房屋，上訴人自有權使用系爭土地
    等語，資為抗辯。並上訴聲明：㈠原判決不利於上訴人之部
    分廢棄。㈡上開廢棄部分，被上訴人在第一審之訴及假執行
    之聲請均駁回。
三、查，被上訴人於103 年10月8 日登記為系爭土地共有人，應
    有部分各10分之1 ，於107 年9 月5日之應有部分則各80分
    之30。上訴人均居住系爭房屋，系爭房屋占用系爭土地面積
    為98平方公尺等情，有土地謄本、所有權狀在卷可稽（見原
    審卷第21-27頁），並經原審會同兩造及地政人員至現場勘
    驗、測量，製有勘驗筆錄及附圖為憑（見原審卷第191-195 
    、203頁），且為兩造所不爭執，堪信為真實。 
四、被上訴人主張上訴人以系爭房屋無權占用系爭土地，依民法
    第767條第1項及第179條規定，請求郭有進拆屋還地、上訴
    人遷讓房屋及郭有進給付不當得利，為上訴人所否認，並以
    前詞置辯。茲論述如下： 
　㈠上訴人並無占有系爭土地之正當權源：
  ⒈按以無權占有為原因，請求返還土地者，占有人對土地所  
    有權存在之事實無爭執，而僅以非無權占有為抗辯者，土 
    地所有權人對其土地被無權占有之事實無舉證責任，占有  
    人自應就其取得占有係有正當權源之事實證明之（最高法
　　院85年度台上字第1120號判決意旨參照）。被上訴人為系爭
    土地共有人，上訴人就有以系爭房屋占用系爭土地一事既不
    爭執，依上開說明，自應舉證證明占用系爭土地之正當權源
    。　
　⒉上訴人抗辯：郭阿旺於68年向劉𤆬買受OO號房屋坐落基地即
    系爭土地，劉𤆬分管其應有部分10分之1，郭阿旺繼受使用
    房屋基地，於83年間同意郭有進拆除興建為系爭房屋，上訴
    人係有權使用系爭土地云云，固提出買賣契約書、戶口名簿
    手抄本及舉證人即劉𤆬之子劉輝煌之證言為憑（見原審卷第
    157-161、382-383頁、本院卷第59頁）。惟查：
　⑴按當事人提出之私文書，必先證其真正，始有形式之證據力
    。如他造否認該提出之私文書繕本或影本，或爭執其內容之
    記載，在舉證人提出原本前，不能認該繕本或影本有何形式
    之證據力(最高法院109年台上字第2133號判決參照)。上訴
    人所提出之前開買賣契約書，已為被上訴人否認形式真正（
    見本院卷第172頁），上訴人固舉證人即劉𤆬之子劉輝煌之
    證言，主張該契約書為真正，惟證人劉輝煌雖證述：該買賣
    契約書收款人筆跡應為伊所簽等語（見原審卷第382頁），
    然亦證述：伊對這份契約沒什麼印象，雙方如何約定亦不清
    楚，不知道郭阿旺有沒有向母親劉𤆬購買不動產等語（見原
    審卷第382頁）。參以證人即系爭土地共有人劉秋茂證述：
    系爭土地是由我父親繼承而來，劉𤆬是我伯父女兒，系爭土
    地上房屋外觀與伊記憶中不同，伊之父親於60幾年即因腦膜
    炎之類疾病臥床無法溝通，並不同意其他共有人在系爭土地
    興建或改建房屋，也沒有人跟我提過系爭土地上的一層樓平
    房要改建或增建等語（見原審卷第334-335頁），證人即系
    爭土地共有人林實雄證述：我買系爭土地迄今已經超過50年
    ，買土地時上面空地沒有房屋等語（見本院卷第127頁），
    則依證人劉輝煌、劉秋茂、林實雄之前開證言，無從認定前
    開買賣契約書為真正，亦無從證明郭阿旺、郭有進經系爭土
    地共有人同意興建系爭房屋。
　⑵再者，經審視前開買賣契約書，記載郭阿旺於68年向劉𤆬買
    受24號房屋坐落基地（見原審卷第157頁），然系爭房屋於6
    8年間之門牌號碼為○○街「OO號」，並非OO號，有新北市○○
    戶政事務所109年1月15日函、110年12月20日函暨檢附系爭
    房屋門牌歷史在卷可參（見原審卷第71-76頁、本院卷第139
    -141頁），可知系爭房屋並非該24號房屋。而上訴人提出其
    68年戶口名簿手抄本之門牌為「OO號」（見本院卷第59頁）
    ，並非91號。縱郭阿旺於68年有向劉𤆬買受OO號房屋坐落基
    地，亦無從憑認系爭房屋有坐落系爭土地之合法權源。則上
    訴人對於有何正當權源占用系爭土地，未再能舉證證明，故
    被上訴人主張上訴人無權占用系爭土地，洵屬有據。
　㈡被上訴人請求郭有進拆屋還地及上訴人遷讓房屋部分：　
　⒈按所有人對於無權占有其所有物者，得請求返還之，對於妨
　  害其所有權者，得請求除去之，民法第767條第1項前、中段
　  定有明文。　
　⒉查，被上訴人為系爭土地共有人，應有部分各80分之30，郭
    有進以系爭房屋占用系爭土地，並與郭阿旺、郭陳金女、郭
    庭瑜、郭志榮、丙○○、丁○○（與郭阿進下合稱郭阿旺
　　等7人）居住於系爭房屋，無占有系爭土地之合法權源，均
    認定如前，則其等已妨害被上訴人對系爭土地所有權之圓滿
    行使，從而，被上訴人依前開規定請求郭有進拆屋還地，及
    郭阿旺等7人自系爭房屋遷出，自屬有據。
  ⒊又甲○○（98年10月2日生）、乙○○（103年3月17日生），為丙
    ○○、丁○○之子，係未成年人，有戶籍資料可稽（見原審卷第
    78-79頁）。前開未成年人係基於共同生活之關係，隨父母
    居住於系爭房屋，均屬於受他人指示之占有輔助人，依民法
    第942條規定，僅其父母為占有人，本判決僅須排除自主占
    有人之占有，占有輔助人亦應隨之離去，自無再命甲○○、乙
    ○○遷出之必要。 
  ㈢被上訴人得請求郭有進給付如附表所示相當於租金之不當得
　　利：
  ⒈按無法律上之原因而受利益，致他人受損害者，應返還其  
    利益。雖有法律上之原因，而其後已不存在者，亦同，民  
    法第179條定有明文。又依不當得利之法則請求返還不當得 
 　 利，以無法律上之原因而受利益，致他人受有損害為其要  
    件，故其得請求返還之範圍，應以對方所受之利益為度，  
    非以請求人所受損害若干為準，無權占有他人土地，可能  
    獲得相當於租金之利益為社會通常之觀念（最高法院61年  
    台上字第1695號判決意旨參照）。查被上訴人於103 年10月
    8 日登記為系爭土地共有人，應有部分各10分之1，於107 
    年9 月5日之應有部分則各80分之30，郭有進以系爭房屋無
    權占有系爭土地迄今等情，業如前述，其因此獲得占有使用
    之利益，致被上訴人受有無法使用系爭土地之損害，依上說
    明，被上訴人請求郭有進給付相當於租金之不當得利，即屬
    有據。
  ⒉次按城市地方房屋之租金，以不超過土地及其建築物申報總
    價額年息百分之10為限；前開規定於租用基地建築房屋亦準
　  用之，土地法第97條第1項、第105條分別定有明文。而依土
　  地法施行法第25條規定，上述土地價額係指法定地價而言。
　  至法定地價者，依土地法第148條規定，係指土地所有權人
    依土地法所申報之地價。又基地租金之數額，除以基地申報
    地價為基礎外，尚須斟酌基地之位置，工商業繁榮之程度，
　　承租人利用基地之經濟價值及所受利益等項，並與鄰地租金
    相比較，以為決定（最高法院68年台上字第3071號判決意旨
    參照）。經查，系爭土地步行約1 分鐘有市民活動中心、 
    公車站牌，約2至3 分鐘有○○國小、便利商店，周邊無捷運
    、公園、市場等情，有原審勘驗筆錄可稽（見原審卷第42、
    43、193 頁）。爰審酌系爭土地之利用狀況、交通便利性、
    繁榮程度、生活機能及使用經濟效用等情狀，認原審以申報
    地價年息5%計算郭有進之不當得利金額，尚屬適當。兩造對
    於系爭土地103年至107年申報地價，及原審依其認定之計算
    、金額如附表所示，並無意見（見本院卷第175頁），則被
    上訴人請求郭有進給付如附表所示相當於租金不當得利之本
    息，為有理由，應予准許。 　
五、綜上所述，被上訴人依民法第767條第1項、第821條、第179
    條之規定，請求郭有進拆屋還地、郭阿旺等7人自系爭房屋
    遷出，郭有進並給付其如附表所示之金額，為有理由，應予
    准許。原審就逾上開應准許部分（判命甲○○、乙○○遷出），
    為上訴人敗訴之判決，自有未洽。上訴意旨指摘原判決此部
    分不當，求予廢棄改判，為有理由，爰予以廢棄並判決如主
    文第二項所示。至於上開應准許部分，原審為上訴人敗訴之
    判決，並無不合。上訴論旨指摘原判決此部分不當，求予廢
    棄改判，為無理由，應駁回其上訴。   
六、本件事證已臻明確，兩造其餘之攻擊或防禦方法及所用之  
      證據，經本院斟酌後，認為均不足以影響本判決之結果，
        爰不逐一論列，附此敘明。　　
七、據上論結，本件上訴為一部有理由，一部無理由，判決如主
    文。 　　
中　　華　　民　　國　　111 　年　　2 　　月　　23　　日
              民事第五庭   
                  審判長法  官  賴劍毅
                        法  官  陳君鳳
                        法  官  邱靜琪
正本係照原本作成。
如不服本判決，應於收受送達後20日內向本院提出上訴書狀，其
未表明上訴理由者，應於提出上訴後20日內向本院補提理由書狀
（均須按他造當事人之人數附繕本）上訴時應提出委任律師或具
有律師資格之人之委任狀；委任有律師資格者，另應附具律師資
格證書及釋明委任人與受任人有民事訴訟法第466 條之1第1項但
書或第2項所定關係之釋明文書影本。如委任律師提起上訴者，
應一併繳納上訴審裁判費。
中　　華　　民　　國　　111 　年　　3 　　月　　1 　　日

                        書記官  張淨卿